【裁判字號】    87,再易,4
【裁判日期】    891101
【裁判案由】    分割共有物
【裁判全文】
臺灣高等法院臺中分院民事判決      八十七年度再易字第四號
      再  審原告  宇○○
                              .
                  宙○○        住台北縣鶯歌鎮○○路一九六之八號
                  ｄ○○        住台北縣永和市○○街八號五樓
                  Ｚ○○      .
                  ｇ○○○      住台北市○○街三十九巷五０弄五十三號
                  Ｅ○○      .
                  丙○○○      住台北市○○路三八七巷五十五號二樓
                  ａ○○      .
                  ｅ○○      .
                  ｃ○○      .
                  ｂ○○      .
                  丁○○○    .
                  午○○        住台北縣汐止鎮○○里○○街三巷三號
                  卯○○        住台北市○○路二十四巷二弄四號
                  寅○○        住台北縣五股鄉貿商村四０五號
                  巳○○        住台北縣五股鄉貿商村四０五號
                  未○○      .
                  Ｙ○○○    .
                  地○○      .
                  辰○○      .
                  黃○○      .
                  酉○○      .
                  申○○      .
      右  一  人
      法定代理人  乙○○      .
      右二十三人共同
      訴訟代理人  甘龍強律師
      再  審原告  丑○○      .
      訴訟代理人  子○○      .
      再  審原告  ｌ○○○    .
                  Ｕ○○      .
                  甲○○      .
                  Ｖ  ○      .
                  ｆ○○      .
                  Ｗ  ○      .
                  Ｘ○○      .
                  Ｆ○○      .
                  癸○○      .
                  Ｋ○○○    .
                  Ｍ○○○    .
                  Ｎ○○      .
                  Ｏ○○      .
                  Ｐ○○      .
                  Ｂ○○      .
                  Ａ○○      .
                  Ｃ○○      .
      兼右三人共同
      法定代理人  Ｊ○○      .
      再  審原告  ｊ○○      .
                  ｈ○○      .
                  ｋ○○      .
                  ｉ○○      .
                  Ｌ○○      .
                  Ｑ○○      .
                  Ｓ○○      .
                  Ｒ○○      .
                  Ｉ○○      .
                  子○○      .
                  亥○○      .
                  Ｄ○榕）添.
                  天○○      .
                  辛  ○      .
                  庚  ○      .
                  戊  ○      .
                  己  ○      .
                  壬○○      .
                  戌○○      .
                  ｍ  ○     .
                  午○○      .
                  玄○○      .
                  Ｔ○○      .
      再  審被告  Ｇ○○      .
      訴訟代理人  Ｈ○○      .
右當事人間請求分割共有物事件，再審原告對於中華民國八十四年八月二十一日本院
八十三年度上更(二)字第九八號第二審確定判決，提起再審之訴，本院判決如左：
      主      文
再審之訴駁回。
再審訴訟費用由再審原告負擔。
      事      實
本件未經言詞辯論，爰依準備程序及書狀記載兩造之聲明及陳述如左：
甲、再審原告方面：
  (甲)再審原告宇○○、宙○○、ｄ○○、Ｚ○○、ｇ○○○、Ｅ○○、丙○○○、ａ
    ○○、ｅ○○、ｃ○○、ｂ○○、丁○○○、午○○、卯○○、寅○○、巳○○
    、未○○、葉林秀惠、地○○、辰○○、林逢益、酉○○、申○○部分：
  一、聲明：求為判決：
    (一)本院八十三年度上更(二)字第九八號確定判決廢棄。
    (二)台灣台中地方法院第一審判決（八十年度訴字第一一六三號）關於分割方法部
      分暨訴訟費用之裁判廢棄。
    (三)兩造共有坐落台中縣烏日鄉○○○段一八號建地面積○．三七九五公頃分割方
      法為如  鈞院前揭確定判決附圖第一案所示。
    (四)再審及前訴訟程序歷審訴訟費用由再審被告負擔。
  二、陳述：
    (一)原判決確定後，經共有人持向台中縣大里縣大里地政事務所申請分割登記，惟
      該所以八十七年六月九日八十七里地二字第○五五六四號函指稱：經依判決核
      算面積結果，其中判決附圖編號十七號面積，與判決書所載面積不符；嗣於八
      十七年十月二十九日以八十七里地二字第一○二五一號函稱：請依再審程序辦
      理。該所承辦人稱編號十七部分，判決附圖之圖上實際面積與判決所載該部分
      之面積不符，有所短少，而其他編號部分，圖上面積則多於判決所載面積。其
      委託律師據經辦人之說明，始確認此一錯誤非屬判決顯然錯誤之更正問題。原
      判決附圖所示各該部分，尤其是編號第十七部分，其實際面積確與主文所載者
      不同，是其判決理由與主文顯有矛盾，依民事訴訟法第四百九十六條第一項第
      二款規定提起再審之訴。
    (二)確定判決既因附圖上面積與判決所載面積不符，致不能依該判決辦理分割登記
      ，而大里地政事務所上開函文，足以證明此事，此一證據如經斟酌則判決分割
      之結果，不再出現此種不能據以辦理分割登記之情形，亦即此一證據如經斟酌
      ，即可受較有利之裁判。是再審原告自得依民事訴訟法第四百九十六條第一項
      第十三款規定，提起再審之訴。另確定判決未斟酌證人賴林秀梅於本院八十一
      年十月十四日庭訊時所錄之錄音帶，亦有同款之理由。
    (三)再審原告接獲大里地政事務所八十七年十月二十九日函後，經委請律師電詢該
      所經辦人後，始確知上開再審事由之存在，因此再審原告所提起本件再審之訴
      ，未逾三十日法定期間。
    (四)確定判決就系爭共有物之分割，係依該判決附圖之第二案分割，惟該分割圖既
      無從辦理分割登記，是以該附圖第一案之分割方法分割為宜。
  (乙)再審原告丑○○部分：
  一、聲明：求為判決廢棄原確定判決之分割方法，另為適當之分割，再審費用由兩
      造依原有持分比例分擔。
  二、陳述：原確定判決附圖編號十七號部分之面積，大里地政事務所人員於測量時
      計算錯誤，致該地政事務所不准依判決結果登記，經該地政事務所以八十七年
      十月二十九日八十七里地二字第一○二五一號函請示本院，認應屬再審範圍，
      爰依民事訴訟法第四百九十六條第一項第十三條規定提起再審之訴。
  (丙)再審原告ｌ○○○、Ｕ○○、甲○○、Ｖ○、ｆ○○、Ｗ○、Ｘ○○、Ｆ○○、
    癸○○、Ｋ○○○、Ｍ○○○、Ｎ○○、Ｏ○○、Ｐ○○、Ｂ○○、Ａ○○、Ｃ
    ○○、Ｊ○○、ｊ○○、ｈ○○、ｋ○○、ｉ○○、Ｌ○○、Ｑ○○、Ｓ○○、
    Ｒ○○、Ｉ○○、林永圳、亥○○、Ｄ○添、天○○、辛○、庚○、戊○、己○
    、壬○○、戌○○、ｍ○、午○○、玄○○、Ｔ○○部分：未於準備程序到場，
    亦未提出書狀作任何聲明及陳述。
乙、再審被告方面：
一、聲明：求為判決原確定判決廢棄。
二、陳述：分割方法仍應採原判決方案，但面積要重測。
      理      由
一、按再審之訴，在形式上雖為一程序上之新開，但在實質上則為前訴訟程序之再開
    及續行。因之，前訴訟程序之訴訟標的，既必須合一確定，其共同訴訟人中一人
    提起再審之訴，效力及於全體共同訴訟人，受理再審之訴之法院可逕列再審原告
    未表明之原當事人為當事人（參照最高法院六十一年度第一次民庭庭推總會議決
    議(三)）。本件再審原告宇○○、宙○○、ｄ○○、Ｚ○○、ｇ○○○、Ｅ○○、
    丙○○○、ａ○○、ｅ○○、ｃ○○、ｂ○○、丁○○○、午○○、卯○○、寅
    ○○、巳○○、未○○、Ｙ○○○、地○○、辰○○、黃○○、酉○○、申○○
    、丑○○對本院八十三年度上更(二)字第九八號確定判決提起再審之訴，因該確定
    判決之訴訟標的為分割共有物，對於全體共有人必須合一確定，是其效力應及於
    未提起再審之訴之同造當事人ｌ○○○、Ｕ○○、甲○○、Ｖ○、ｆ○○、Ｗ○
    、Ｘ○○、Ｆ○○、癸○○、Ｋ○○○、Ｍ○○○、張溶財、Ｏ○○、Ｐ○○、
    Ｂ○○、Ａ○○、Ｃ○○、Ｊ○○、ｊ○○、ｈ○○、ｋ○○、ｉ○○、Ｌ○○
    、Ｑ○○、Ｓ○○、Ｒ○○、Ｉ○○、子○○、亥○○、Ｄ○添、天○○、辛○
    、庚○、戊○、己○、壬○○、林其安、ｍ○、午○○、玄○○、Ｔ○○等人，
    爰併列ｌ○○○等人為再審原告，合先敘明。
二、又按再審之訴顯無再審理由者，得不經言詞辯論，以判決駁回之，民事訴訟法第
    五百零二條第二項定有明文。而當事人只有同法第四百九十六條第一項第二款判
    決理由與主文顯有矛盾之情形，對法院確定判決提起再審之訴，應認此項理由於
    裁判送達時當事人即可知悉，故計算是否逾三十日之不變期間，應自裁判確定時
    起算，無同法第五百條第二項但書再審理由知悉在後之適用（參照最高法院六十
    九年度第三次民事庭會議決定(二)）。至同法第四百九十六條第一項第十三款所謂
    當事人發見未經斟酌之證物，係指前訟法程序事實審之言詞辯論終結前已存在之
    證物，因當事人不知有此，致未經斟酌，現始知之者而言。若在前訴訟程序事實
    審言詞辯論終結前，尚未存在之證物，本無所謂發見，自不得以之為再審理由（
    參照最高法院二十九年上字第一○○五號判例）。
三、本件再審原告係以民事訴訟法第四百九十六條第一項第二款判決理由與主文顯有
    矛盾者及同項第十三款發見未經斟酌之證物為由提起再審之訴。而以判決理由與
    主文顯有矛盾為由提起再審之訴，其三十日之不變期間應自本院八十三年度上更
    (二)字第九八號判決確定時起算，而非再審原告所主張於收受台中縣大里地政事務
      所八十七年十月二十九日八十七里地二字第一○二五一號函始知悉判決理由與
      主文顯有矛盾。查本院八十三年度上更(二)字第九八號判決係於八十六年四月十
      一日經最高法院八十六年度台上字第一○九六號判決駁回再審原告之上訴而確
      定，則再審原告於八十七年十一月二十七日始具狀主張此再審理由，顯逾三十
      日之不變期間，自不合法（台中縣大里地政事務所就確定判決附圖編號十七部
      分之面積測量有誤，致判決書所載面積與該編號之實際面積不符，並非判決理
      由與主文顯有矛盾，係民事訴訟法第二百三十二條判決顯然錯誤之問題，當事
      人應於台中縣大里地政事務所重新測量後再聲請本院裁定更正）。又再審原告
      所謂發見未經斟酌之證物，該證物係指證人賴林秀梅於本院八十一年十月十四
      日庭訊時所錄之錄音帶及台中縣大里地政事務所八十七年十月二十九日八十七
      里地二字第一○二五一號函。但賴林秀梅證言之錄音帶，存在於卷內，為再審
      原告所明知，並非再審原告於前訴訟程序不知至判決確定後始發見，亦非當時
      不能使用現始能使用，即非屬發見未經斟酌之證物，或得使用之證物；況再審
      原告於八十七年三月三十一日具狀提起再審之訴，已逾自本院八十三年度上更
      (二)字第九八號判決確定起算之三十日，再審原告亦未於訴狀內表明其知悉再審
      理由於判決確定後之時間，並遵守不變期間之證據，依法亦有未合。另台中縣
      大里地政事務所函係該地政事務所於八十六年十月二十九日所發，並非存在於
      前訴訟程序事實審言詞辯論終結前，自不得以之為再審理由。是再審原告提起
      本件再審之訴，係不合法或顯無再審理由，爰不經言詞辯論，逕予判決駁回。
四、據上論結，依民事訴訟法第五百零二條第二項、第七十八條、第八十五條第一項
    前段，判決如主文。
中      華      民      國    八十九    年     十一     月      一      日
~B1民事第一庭審判長法  官  楚汝聰
~B2                法  官  邱森樟
~B3                法  官  陳蘇宗
右為正本係照原本作成。
不得上訴。
~B                書記官  鄧智惠
中      華      民      國    八十九    年     十一     月      六      日
                                                                        Ｈ


司法院資訊處製作；財團法人民間司法改革基金會備份。
